臺北高等行政法院判決　　　　　　　　　　　　　九十二年度訴字第二五一五號
　　　　　　　　　　　　　　　.
　　原　　　告　協禧電機股份有限公司
　　代　表　人　甲○○
　　訴訟代理人　乙○○兼送達.
　　　　　　　　戊○○
　　被　　　告　經濟部智慧財產局
　　代　表　人　蔡練生（局長）
　　訴訟代理人　丁○○
　　參　加　人　又中科技股份有限公司
　　代　表　人　丙○○
　　訴訟代理人　陳啟舜律師（兼送達代收人）
　　複 代理 人　己○○
右當事人間因新型專利異議事件，原告不服經濟部中華民國九十二年四月二日經訴字
第○九二○六二○七六○○號訴願決定，提起行政訴訟，經本院裁定命參加人獨立參
加訴訟，本院判決如左：
    主  文
原告之訴駁回。
訴訟費用由原告負擔。
　　事  實
一、事實概要：
    原告於民國九十年八月十七日以「散熱風扇防塵結構（二）」（下稱系爭案）向
    被告申請新型專利，經其編為第00000000號審查，准予專利。公告期間
    ，參加人提出異議，經被告以九十一年十一月十七日（九一）智專三（三）○五
    ○五二字第○九一八九○○二六七一號審定書為異議成立，應不予專利之處分，
    原告不服，向經濟部提起訴願，經遭決定駁回，遂向本院提起行政訴訟。
二、兩造聲明：
　(一)原告聲明：
    1.訴願決定及原處分均撤銷。
    2.訴訟費用由被告負擔。
  (二)被告聲明：
    1.駁回原告之訴。
    2.訴訟費用由原告負擔。
  (三)參加人聲明：
    1.駁回原告之訴。
    2.訴訟費用由原告負擔。
三、兩造之爭點：系爭案是否有違核准時專利法第九十八條第二項之規定而不符新型
    專利要件？
　(一)原告主張之理由：
    1.按「稱新型者，謂對於物品之形狀、構造或裝置之創作或改良」，且「新型係
      運用申請前既有之技術或知識，而為熟悉該項技術者所能輕易完成且未增進功
      效時，不得依本法申請取得新型專利」係分別為前揭專利法第九十七條及第九
      十八條第二項所明文規定。惟，「新型專利應用之手段，在原理上縱非全新，
      乃習知技術，但如在空間型態上係屬創新，並較原物品在形狀、構造或裝置上
      能增進某部分之特殊功效時，即應認為合於新型專利要件」「新型重在型之創
      新，故所用之原理相同，作用目的相同，惟其構造設計上有所不同，仍不失其
      為新型」，迭經最高行政法院著有判例。
    2.查系爭案係於九十年八月十七日申請，經准予公告為第四八一二二三號新型專
      利，其主要包括一扇葉組、一框體、一定子總成，其中該框體中央設有一呈圓
      形之馬達座，座緣處造有高突於座面之立緣，馬達座內另有一定子總成固定座
      ，座內固設有定子總成。扇葉組，其扇葉內面中心延伸有一心軸，而於扇葉罩
      體與永久磁鐵之間，由罩端向罩體內造一適當深度、槽寬略大於立緣厚度之凹
      槽，將與心軸組合之軸承置入定子總成中央的軸承套成一散熱風扇者；其主要
      特徵在於：馬達座座緣處之立緣，恰位於扇葉罩端之凹槽內且互不接觸，令兩
      者形成交相過切之高度差，使扇葉組轉動時，令外部夾雜飛塵的流動空氣不易
      侵入到心軸部分，達到防塵的功效。
    3.參加人檢附美國第0000000號「無刷永久磁鐵冰箱馬達之印刷電路板至
      導線間之電連接構造Electrical Connection of Printed Circuit Board to
      Line Leads on Brushless Permanent Magnet Refrigeration Motors」發明
      專利（下稱引證案），由專利名稱字面可知其係一種應用於冰箱之無刷永久磁
      鐵馬達，用以改良印刷電路板至導線間之電連接構造，而系爭案係一種有關於
      可大幅提高散熱風扇防塵效果之結構創設，二者間之創作標的並不相同。且引
      證案之專利說明書所揭示之技術內容及創設目的並無提及防塵相關結構特徵及
      功效之說明，僅憑單方面看圖釋意及以偏蓋全的論述，引導被告作出錯誤之判
      斷。
    4.再者，若執意要比較兩案於圖示之異同處，在不同背景的技術內容條件下，引
      證案與系爭案所顯現之整體構形特徵也同樣大異其趣。經詳查參加人所強調於
      引證案所示於馬達座104座緣處之立緣（圖中未標示），恰位於轉子罩102之凹
      槽（圖中未標示）內且互不接觸，令兩者形成過切之高度差之構形，應係其轉
      子罩（rotor cup102）覆於轉子組（rotor assembly108）時，兩構件間為避
      開座緣處之立緣（未標示）所形成之偶然造型而已，加上引證案之專利說明書
      中並未加以闡述該構形係為提供防塵之作用，故更加深原告作出以上合理懷疑
      。而系爭案係於扇葉組與定子總成組立時，扇葉罩端之凹槽，與座緣之立緣形
      成交相過切之高度差（如系爭案第四圖），該凹槽由立緣兩側將之包覆並互不
      接觸之構形並不見於引證案，且系爭案確實比引證案可令夾雜飛塵的流動空氣
      難以侵入到心軸的部分，實已達到防塵功效之增進，故應無前揭專利法第九十
      七條及第九十八條第二項所規定之情事。
    5.查，轉子與定子間僅於軸心與軸承間才存在連結關係。因此，風扇轉子內面與
      外部是相通者，舉凡系爭案與引證案皆為如此。既轉子內面與外部為空間相通
      者，便有外部飛塵侵入轉子內面至軸心部之可能，況上情在轉子靜止或轉動時
      皆會發生，故為探究飛塵係因何故進入心軸部分似無必要。再查，系爭案之凹
      槽112構形特徵如其說明書第五頁第十八行起及申請專利範圍之引言所闡述，
      係形成於扇葉罩體11與永久磁鐵14之間，由罩端111向罩體內造一適當深度、
      槽寬略大於立緣211厚度之凹槽112。因此，該由永久磁鐵及扇葉罩體共同形成
      包覆立緣211之凹槽112（如系爭案第四圖所示），組立時，馬達座之立緣恰位
      於該扇葉罩端之凹槽112內而不接觸，令凹槽與立緣間形成交相過切之高度差
      ，加長空氣流經的路徑，使飛塵不易侵入到心軸部分，達到防塵的功效。是以
      系爭案說明書已明確指出，罩端111與永久磁鐵14係形成凹槽複與立緣交相過
      切係主要技術特徵，非如參加人所述該永久磁鐵與系爭案之防塵功效無關。
    6.末查，引證案與系爭案二者間之創作標的並不相同，且引證案之專利說明書所
      揭示之技術內容及創設目的並無提及防塵相關結構特徵及功效之說明，強加賦
      予該證據具有防塵作用之解釋而作出對系爭案不利之處分實有失公允。而防塵
      功效之發揮應不在如何隔離空氣，其理由如前所述，只要轉子內面與外部空間
      相通，便有外部飛塵侵入轉子內面至軸心部之可能。因此，其改善重點應在如
      何增加飛塵侵入之難度。詳查引證案之轉子罩102位於馬達座104座緣處之立緣
      （圖中未標示）外側之構形，概與系爭案使座緣之立緣位於扇葉罩端111與永
      久磁鐵14所形成之凹槽內且互不接觸，形成交相過切之高度差（如系爭案第四
      圖）之特徵有別，而該差異實際增長氣體通過之路徑，有效提高飛塵侵入之困
      難度，進而達到防塵功效之增進，係引證案僅轉子罩102位於馬達座104座緣處
      之立緣外側所無法達到。
　(二)被告主張之理由：
　　1.查引證案圖式十、十二、十三的馬達扇葉結構中，可知引證案馬達座104之立
      緣（圖中未標示出）位於轉子罩102之凹槽（圖中未標示出）內，立緣與凹槽
      二者互不接觸，與系爭案「馬達座座緣處之立緣，恰位於扇葉罩體之凹槽內上
      互不接觸」相同，同樣可以防止灰塵侵入心軸，故引證案顯已揭露了系爭案之
      主要構造。原告雖稱系爭案與引證案二者創作標的不同，然引證案與系爭案之
      風扇組合構造同屬運用於電機器械之散熱裝置等電器用品上，其功效、目的及
      技術內容，實無差異。故系爭案顯屬運用申請前既有之技術或知識而為熟悉該
      項技術者所可輕易完成，且未能增進功效，不具進步性。
　　2.新型者，乃對於物品之形狀、構造或裝置之創作或改良，系爭案之特徵構造「
      馬達座座緣處之立緣，恰位於扇葉罩體之凹槽內上互不接觸」既已見於引證案
      中，縱使引證案說明書中未針對防塵部分加以闡述，然該等構造已見諸於引證
      案之圖式構造中，即屬申請前既有且公開之技術。再者引證案之馬達座104 之
      立緣（圖中未標示出）位於轉子罩102之凹槽（圖中未標示出）內，二者亦互
      不接觸，縱如原告所推測之偶然造型，亦能達到如系爭案防止灰塵侵入心軸之
      功效。故引證案之結構顯已揭露了系爭案的防塵特徵，系爭案顯屬運用申請前
      既有之技術或知識而為熟悉該項技術者所可輕易完成，且未能增進功效，不具
      進步性。
  (三)參加人主張之理由：
    1.按申請專利之新型，除須具有新穎性外，尚須具有進步性，始得准予專利。因
      此，申請專利之新型，其技術內容與申請前之既有技術（含能由熟習該項技術
      者直接推導者）比對之結果，即使不同而具有新穎性，猶須就其不同判斷是否
      為「熟習該項技術者運用申請前既有技術或知識所能輕易完成且未增進功效」
      而具有進步性，始為適法。足見新穎性與進步性乃不同層次之概念，有新穎性
      ，未必具有進步性，自難以申請專利之新型與申請前之既有技術不同，遽為其
      具有進步性之認定，有本院九十一年度訴字第一一五六號判決可參。查參加人
      係以系爭案申請專利之新型係運用其申請前已公開之引證案所揭露之既有技術
      ，而為熟習該項技術者所能輕易完成且未增進功效者，主張違反前揭專利法第
      九十八條第二項進步性規定，而提起異議。則系爭案申請專利之新型與前開既
      有技術不同，自非本件爭點所在。茲所應探究者，在於其不同是否為熟習該項
      技術者運用既有技術或知識所能輕易完成且未增進功效。參加人既主張系爭案
      不具進步性，而非主張不具新穎性，為當事人所不爭。依前開說明，原告自難
      以系爭案改良所在之立緣211同時被扇葉罩端111及永久磁鐵14過切，與引證案
      之立緣僅被轉子罩102 過切不同，遽認系爭案具有進步性。況查，該差異所在
      ，既非系爭案避免飛塵進入心軸部分之關鍵技術（系爭案說明書第五頁倒數第
      一行至次頁第四行），且未於申請專利範圍之特徵部分界定，根本不得以為主
      張具有進步性之依據。
    2.系爭案申請專利範圍係一種散熱風扇防塵結構，主要包括一扇葉組、一框體、
      一定子總成，其中該框體中央設有一呈圓形之馬達座，座緣處造有高突於座面
      之立緣，馬達座內另有一定子總成固定座，座內固設有定子總成；扇葉組，其
      扇葉內面中心延伸有一心軸，而於扇葉罩體與永久磁鐵之間，由罩端向罩體內
      造一適當深度、槽寬略大於立緣厚度之凹槽，將與心軸組合之軸承置入定子總
      成中央的軸承套成一散熱風扇者；其主要特徵在於：馬達座21座緣處之立緣21
      1，恰位於扇葉罩端111之凹槽112內且互不接觸，令兩者形成交相過切之高度
      差，使扇葉組轉動時，令外部夾雜飛塵的流動空氣不易侵入到心軸部分，達到
      防塵的功效。查前開「馬達座21座緣處之立緣211，恰位於扇葉罩端111之凹槽
      112內且互不接觸，令兩者形成交相過切之高度差」部分，乃系爭案改良之所
      在，為當事人所不爭。引證案第十、十二及十三圖揭露之既有技術為馬達座10
      4（第十圖）座緣處之立緣，恰位於轉子罩102之凹槽內且互不接觸，令兩者形
      成交相過切之高度差。
    3.比較前開系爭案改良之所在及引證案所揭露之既有技術，不難發現二者之技術
      手段實質上並無不同。雖然系爭案第四圖實施例所示之永久磁鐵14係往馬達座
      21之方向延伸，並與立緣211過切，而引證案第十二及十三圖之永久磁鐵，雖
      往馬達座104之方向延伸，卻未與立緣過切。惟查，該差異並非系爭案避免飛
      塵進入心軸部分之關鍵技術（系爭案說明書第五頁倒數第一行至次頁第四行）
      ，且未於申請專利範圍之特徵部分界定，自不得以為主張具有進步性之依據。
    4.按「構成要件形狀、排列變更之新型，係指將他新型之構成要件的構造，在形
      狀、排列上予以變更所成之新型而言。如此之構成要件形狀、排列變更可產生
      某一新功效或增進某種功效時，此種構成要件形狀、排列變更之新型，視為非
      能輕易完成。惟如此之構成要件形狀、排列、變更，如未能產生某一新功效或
      某種功效時，則視為熟習該項技術者所能輕易完成且未能增進功效者。」為專
      利審查基準所載。又「『新型之功效』中，應儘量具體的記載該新型所產生的
      『特有功效』。『特有功效』者，謂依據申請專利新型之『技術內容、特點』
      ，始能獲得的功效而言。具體上，常常記載成如何供作確認新型創作目的之達
      成，以顯示出較先前技術有利等事項。」亦為同一基準所載。查系爭案改良之
      所在與引證案不同之處已比較如前，且其差異所在並非系爭案避免飛塵進入心
      軸部分之關鍵技術，且未於申請專利範圍之特徵部分界定，不得以為主張具有
      進步性之依據，皆如前開所述。而系爭案改良之所在始能獲得的功效（特有功
      效），既與引證案並無不同，則原處分及訴願決定所為異議成立之處分或決定
      ，於法並無違誤。
    5.按專利異議案應就所提異議證據與系爭案之專利特徵比較判斷之，此有最高行
      政法院八十九年度判字第三三一二號判決可參。查參加人係以引證案第十、十
      二及十三圖所揭露之「既有技術」為異議證據，並非以其「申請專利」之技術
      手段為異議證據，則原告以「後者」與系爭案之創作標的不同，遽認「前者」
      不得據以主張系爭案不具進步性，顯係刻意轉移本件之焦點。再者，該引證案
      第十、十二及十三圖所揭露之既有技術既非向美國申請專利之技術手段，其專
      利說明書自無須針對該既有技術部分之防塵功效有所說明，則原告以美國專利
      說明書無有關防塵功效之說明，遽斷其第十、十二及十三圖所揭露之既有技術
      無系爭案之防塵功效，自不符經驗法則及論理法則。
    6.依前揭專利審查基準可知，申請專利新型之技術內容、特點始能獲得之特有功
      效，為確認是否達成新型創作目的之主要依據。則在判斷是否達成新型創作目
      的之前，自應先審認其創作目的所欲解決之問題是否確實存在？否則何能分辨
      其所達成功效之真偽？因此，創作目的所欲解決之問題是否確實存在之爭議，
      不論已否於異議理由有所主張，自非所問。查系爭案之創作目的及功效在於：
      「使扇葉組轉動時，令外部夾雜飛塵的流動空氣不易侵入到心軸部分，達到防
      塵的功效」（說明書第五頁第二行以下、第六頁第七行以下），其所欲解決之
      問題及所達成之功效既皆以扇葉組轉動時之狀態為準，則審認其所欲解決之問
      題及所達成之功效是否確實存在時，自應以扇葉組轉動時之狀態為判斷依據。
    7.查系爭案之定子總成3（第三圖）以其軸承套34與定子總成固定座212緊密結合
      而固定後（第四圖），其軸承35與馬達座21中央之凸緣所形成之空間，除軸承
      35留供心軸12穿過之處尚有間隙外，其餘皆呈封閉狀態。因此，當扇葉組轉動
      時，其心軸12所生之離心力，係使該空間內之空氣及潤滑油向上、向外排出（
      否則儲存於該空間底部之潤滑油將無法上行而供潤滑軸承35之用），而非向下
      、向內吸入。則於扇葉組轉動時之狀態下，外部之飛塵自不可能被逆向吸入心
      軸部分（系爭案說明書第四頁第十五、十六行及第二圖）。足證系爭案所欲達
      成之「使扇葉組轉動時，令外部夾雜飛塵的流動空氣不易侵入到心軸部分，達
      到防塵的功效」之創作目的及功效根本不存在。既無待解決之問題及功效之達
      成，何來產生某一新功效或增進某種功效？又系爭案創作目的所欲解決之問題
      是否確實存在，不論已否於異議理由有所主張，依前開說明，既為判斷是否達
      成新型創作目的之前所應先予審認之事項，則原告徒以該項事由未於異議理由
      主張，遽認不得以補強異議理由之方式主張，自無可採。況有關防塵功效，系
      爭案係由立緣211與扇葉罩端111，引證案係由立緣與轉子罩102所達成，既與
      系爭案及引證案之永久磁鐵無關，則其永久磁鐵是否往馬達座之方向延伸並與
      立緣過切，自非所問。從而，原告以系爭案之永久磁鐵往馬達座之方向延伸並
      與立緣過切，遽認具有功效之增進，與事實不符。
　　理  由
一、系爭案係於九十年八月十七日申請專利，被告於九十一年二月二十五月審定准予
    專利，則系爭案有無應不予專利之原因，應以核准審定時所適用之自九十一年一
    月一日起施行專利法為斷，合先明。次按，凡對物品之形狀、構造或裝置之創
    作或改良，而可供產業上利用者，得依法申請取得新型專利，固為系爭專利核准
    審定時專利法第九十七條暨第九十八條第一項所明定。惟如其「新型係運用申請
    前既有之技術或知識，而為熟習該項技術者所能輕易完成且未能增進功效時」，
    仍不得依法申請取得新型專利，復為同法第九十八條第二項所明定。依卷附新型
    專利說明書之記載，系爭案係一種散熱風扇防塵結構，其申請專利範圍記載：主
    要包括一扇葉組、一框體、一定子總成，其中該框體中央設有一呈圓形之馬達座
    ，座緣處造有高突於座面之立緣，馬達座內另有一定子總成固定座，座內固設有
    定子總成；扇葉組，其扇葉內面中心延伸有一心軸，而於扇葉罩體與永久磁鐵之
    間，由罩端向罩體內造一適當深度、槽寬略大於立緣厚度之凹槽，將與心軸組合
    之軸承置入定子總成中央的軸承套成一散熱風扇者；其主要特徵在於：馬達座座
    緣處之立緣，恰位於扇葉罩端之凹槽內且互不接觸，令兩者形成交相過切之高度
    差，使扇葉組轉動時，令外部夾雜飛塵的流動空氣不易侵入到心軸部分，達到防
    塵的功效。
二、引證案係美國第0000000號「無刷永久磁鐵冰箱馬達之印刷電路板至導線
    間之電連接構造Electrical Connection of Printed Circuit Board to Line
    Leads on Brushless Permanent Magnet Refrigeration Motors」發明專利，依
    引證案圖式十、十二及十三的馬達扇葉結構中，已可見引證案馬達座之立緣位於
    轉子罩之凹槽內，立緣與凹槽二者互不接觸，立緣上緣與轉子凹槽下緣過切，形
    成高低差並將立緣包覆於內面。因此，系爭案上述「馬達座座緣處之立緣，恰位
    於扇葉罩端之凹槽內且互不接觸，令兩者形成交相過切之高度差」之技術特徵，
    已為引證案所揭露。原告雖主張引證案與系爭案二者間之創作標的並不相同，且
    引證案之專利說明書所揭示之技術內容及創設目的並無提及防塵相關結構特徵及
    功效之說明，強加賦予該證據具有防塵作用之解釋而做出對系爭案不利之處分實
    有失公允。且引證案之轉子罩102位於馬達座104座緣處之立緣外側之構形，概與
    系爭案使座緣之立緣位於扇葉罩端111與永久磁鐵14所形成之凹槽內且互不接觸
    ，形成交相過切之高度差（如系爭案第四圖）之特徵有別，而該差異實際增長氣
    體通過之路徑，有效提高飛塵侵入之困難度，進而達到防塵功效之增進，係引證
    案僅轉子罩102位於馬達座104座緣處之立緣外側所無法達到等等。
三、經查，系爭案之結構特徵在於其馬達座座緣處之立緣，恰位於扇葉罩端之凹槽內
    且互不接觸，令兩者形成交相過切之高度差，而該技術特徵已為引證案所揭露，
    已如前述。雖然引證案之創作標的與系爭案不同，但引證案與系爭案上揭技術特
    徵揭露部分，均屬馬達扇葉結構中之馬達座之立緣與轉子罩之結構組態，引證案
    上開已揭露之技術內容自同樣可達到系爭案之技術功效。又系爭案扇葉罩端之凹
    槽內雖與引證案轉子罩之凹槽形狀略有差異，但技術特徵所在之馬達座座緣處之
    立緣，恰位於扇葉罩端之凹槽內且互不接觸，令兩者形成交相過切之高度差之結
    構並無不同。而轉子罩過切馬達座之立緣而具有高低差即具有隔離外部之防塵作
    用。上述凹槽形狀略有差異，亦為熟習該項技術領域者所能輕易完成而不具功效
    之增進。原告主張兩者之特徵有別，而該差異實際增長氣體通過之路徑，有效提
    高飛塵侵入之困難度，進而達到防塵功效之增進一節，非屬可採。
四、綜上所述，被告以系爭案係運用申請前引證案既有之技術或知識，而為熟習該項
    技術者所能輕易完成且未能增進功效者，不具進步性而為異議成立之處分，於法
    並無不合，訴願決定予以維持，亦屬妥適，原告主張前詞，請求撤銷訴願決定及
    原處分，為無理由，應予駁回。
據上論結，本件原告之訴為無理由，爰依行政訴訟法第九十八條第三項前段，判決如
主文。
中　　　華　　　民　　　國　　九十三　　年　　　十二　　　月　　二十三　日
                           臺 北 高 等 行 政 法 院  第二庭
           　　　　　　　　　　　　　　　　　審判長 法　官  陳國成
           　　　　　　　　　　　　　　　　　　　　 法　官  蕭惠芳
           　　　　　　　　　　　　　　　　　　　　 法　官  吳東都
右為正本係照原本作成。
如不服本判決，應於送達後二十日內向本院提出上訴狀並表明上訴理由，如於本判決
宣示後送達前提起上訴者，應於判決送達後二十日內補提上訴理由書（須按他造人數
附繕本）。
中　　　華　　　民　　　國　　九十三　　年　　　十二　　　月　　二十四　日
            　　　　　　　　　　　　　　    　      書記官  王英傑
